臺灣苗栗地方法院民事簡易判決　九十年度苗簡字第五九一號
　　原　　　告　　乙○○
　　兼訴訟代理人　丙○○
　　被　　　告　　甲○○
　　被　　　告　　戊○○
　　複　代理人　　丁○○
右當事人間請求返還不當得利事件，本院判決如左：
    主　　文
被告甲○○、戊○○應給付原告乙○○、丙○○新台幣壹拾伍萬玖仟壹佰伍拾貳元整
，及自民國九十年十月三十日起至清償日止，按年息百分之五計算之利息。
原告其餘之訴駁回。
訴訟費用由被告負擔十分之四，餘由原告負擔。
本判決原告勝訴部分得假執行。
    事　　實
甲、原告方面：
壹、聲明：
一、被告應連帶給付原告新台幣（以下同）參拾肆萬捌仟元整，及自民國八十二年十
    月三十日起至清償日止，按年息百分之五計算之利息（九十年十一月二十六日民
    事更正聲明狀）。
二、原告願供擔保請准宣告假執行。
貳、陳述略以：
一、緣坐落苗栗縣造橋鄉○○段第四二二之六及四二二之十一地號二筆土地，為原告
    乙○○、丙○○及其他共有人所有之土地，且原告丙○○約於民國八十年間給付
    新台幣壹佰萬元之土地租金予土地共有人，得以無限期使用土地迄今，具有上開
    土地之管理使用權，此有土地登記謄本、土地管理使用權證明書可稽。兩造素不
    相識，被告為建立廟宇，未經原告同意，竟無故強行霸佔原告所有之該地號土地
    之一部份，供作道路通行之用，並在路旁栽種榕樹、興建水溝、設立電線桿、電
    燈桿及電力桿，約佔用十年之久，迄今仍在佔用中。
二、被告佔用該土地供道路通行之面積為：第四二二之六地號土地佔用一一二七平方
    公尺、第四二二之十一地號土地佔用八二二平方公尺，此有台灣新竹地方法院委
    託苗栗縣竹南地政事務所於八十五年十月二日複丈所作之成果圖可證。被告佔用
    該土地供栽種榕樹、興建水溝、設立電線桿、電燈桿及電力桿之面積分別為：一
    六四點六平方公尺、八十點七平方公尺、零點二四平方公尺、零點一二平方公尺
    、零點五二平方公尺，此有苗栗縣竹南地政事務所於九十一年五月十六日複丈所
    作之成果圖可證。綜上，被告佔用之面積共計二一九五點二平方公尺。該土地之
    公告現值為每平方公尺二百九十元，此亦有地價謄本可資為憑。爰請求被告返還
    佔用期間所獲不當得利。
三、因原告曾於系爭土地上種植相思樹，而被告毀損該農作物而佔用土地，為此，追
    加請求被告賠償農作物損害新台幣三十三萬元（原告九十一年七月十六日之書狀
    ）。
參、證據：提出土地登記謄本、土地管理使用權證明書、地價謄本、不當得利計算表
    等件為證。
乙、被告方面：
壹、聲明：原告之訴駁回。
貳、陳述略以：
一、被告係基於與訴外人詹增演、詹增昌、詹昭廷、詹熙煌、詹國政等五人所定「買
    賣契約之附款」及渠等就系爭道路土地之「分家合約書」，而善意拓寬原有道路
    ，非無故強行霸佔。且被告以高於市價兩倍半之高價購地以建廟，其價格已包含
    系爭道路使用之對價。舖設道路過程中，訴外人詹昭廷曾多次到場指界，且長達
    八、九月之拓寬過程中，其餘共有人均未異議，而對與被告締約之系爭土地共有
    人而言，被告係基於契約之有償使用，非無權佔有，土地共有人之原告乙○○基
    於前述出賣人詹增演、詹增昌、詹昭廷、詹熙煌、詹國政之代理或表見代理之效
    果，應生同意被告使用土地之效力。另原告丙○○於八十九年十月十八日自其母
    詹徐良妹受贈系爭土地持份，故應繼受其母之代理或表見代理責任。是以，被告
    對於與被告締約系爭土地共有人，及就該買賣契約應負代理（基於分家合約書）
    、表見代理人（明知買賣契約及拓寬道路卻未異議）責任，且應受系爭分家合約
    書拘束之共有人（即共有人中屬於詹氏家族成員）者而言，並非無權佔用土地。
二、原告於九十年十一月二十六日書狀中謂：「全體土地共有人於民國七十年前早已
    將土地租賃給原告使用收益」，何以又提出證明書稱租金於八十年支付？按一百
    萬元非小數目，依常理果有租賃關係存在，原告不可能無法提出書面租約及資金
    流動紀錄，該證明書應係臨訟杜撰。且系爭土地屬於林地，使用分區為山坡地保
    育區，經濟價值有限，原告自稱付出一百萬元之巨額租金，顯與常理有違。又該
    證明書或僅有部分共有人簽名，或有字跡類似原告字跡者，被告否認該證明書之
    形式真正及實質真正。
三、因系爭土地於拓寬前已屬既成道路，自應扣除拓寬前之面積，且水溝、電信桿非
    專享使用利益，該面積亦不得請求。又被告僅係共有人之一，應依持分比例計算
    ，不得請求被告所使用之全部面積。再者，原告丙○○於八十九年十月十八日、
    同年十一月二十四日方成為系爭土地共有人，應限於該時點以後所生之不當得利
    始可請求。
四、本件與九十年度訴字第五十號履行契約及袋地通行權等訴訟，有民事訴訟法第一
    百八十二條之情形，聲請裁定停止訴訟。
參、證據：提出本院九十苗生聲字第八○號裁定、買賣契約書、台灣高等法院八十五
    年度上易字第二五八二號刑事判決、分家合約書、台灣高等法院八十八年度上更
    （一）字第七四六號判決、本院執行命令、再審書狀、原告繼承系統表、土地謄
    本、土地持分變化對照表、戶籍謄本、覺書、詹氏家族族譜、民事變更追加聲明
    暨爭點整理書狀、相關開庭通知書各一件為證。
丙、本院依職權於九十一年五月十六日至現場履勘，制有勘驗筆錄、現場圖及現場照
    片附卷可稽；並囑託苗栗縣竹南地政事務所於九十一年五月十六日就系爭土地為
    測量，制有複丈成果圖在卷可資為憑；及調閱本院九十年度苗簡字第一三一號卷
    宗。
    理　　由
一、按訴狀送達後，原告不得將原訴變更或追加他訴。但有下列各款情形之一者，不
    在此限：一、被告同意者；二、請求之基礎事實同一者；三、擴張或減縮應受判
    決事項之聲明者；四、因情事變更而以他項聲明代最初之聲明者；五、該訴訟標
    的對於數人必須合一確定時，追加其原非當事人之人為當事人者；六、訴訟進行
    中，於某法律關係之成立與否有爭執，而其裁判應以該法律關係為據，並求對於
    被告確定其法律關係之判決者；七、不甚礙被告之防禦及訴訟之終結者。被告於
    訴之變更或追加無異議，而為本案之言詞辯論者，視為同意變更或追加不變更訴
    訟標的，而補充或更正事實上或法律上之陳述者，非為訴之變更或追加。民事訴
    訟法第二百五十五條定有明文可參。本件原告以其所有之土地被無權佔用，請求
    依不當得利給付使用土地所受之利益，於訴訟中另追加請求賠償該土地之地上物
    之毀損賠償，該追加之部分，非僅擴張訴之聲明，且請求之法律基礎應屬侵權行
    為損害賠償之範疇，非不當得利之請求權基礎所得規範，法律構成要件截然不同
    ，基礎事實亦非同一，且原告追加之主張亦為被告所否認及表示不同意，本院尚
    無法利用原訴之訴訟資料逕予以裁判，顯妨礙本件訴訟之終結，亦甚礙被告之防
    禦權行使，亦非上開各款得變更追加之情形，爰就其追加之訴駁回之，其擴張請
    求聲明之金額亦無所據，先予敘明。
二、兩造之主張，詳如本判決事實欄所載。
三、查坐落苗栗縣造橋鄉○○段第四二二之六及四二二之十一地號二筆土地，為原告
    乙○○、丙○○及其他共有人所有，且共有人之間約定原告丙○○具有上開土地
    之管理使用權，此有土地登記謄本、土地管理使用權證明書附卷可稽。次查被告
    於系爭土地旁購地興建廟宇，佔用原告所有之第四二二之六及四二二之十一地號
    二筆土地之一部份，供作道路通行之用，並在路旁栽種榕樹、興建水溝、設立電
    線桿、電燈桿及電力桿，迄今仍在佔用中；被告佔用該土地供道路通行之面積為
    ：第四二二之六地號土地佔用一一二七平方公尺、第四二二之十一地號土地佔用
    八二二平方公尺；被告佔用該土地供栽種榕樹、興建水溝、設立電線桿、電燈桿
    及電力桿之面積分別為：一六四點六平方公尺、八十點七平方公尺、零點二四平
    方公尺、零點一二平方公尺、零點五二平方公尺；又該二筆土地之公告現值為每
    平方公尺二百九十元之事實，業經本院依職權於九十一年五月十六日至現場履勘
    ，並囑託苗栗縣竹南地政事務所於九十一年五月十六日就系爭土地為測量，制有
    勘驗筆錄、現場圖及現場照片、複丈成果圖在卷可資為憑，另有台灣新竹地方法
    院委託苗栗縣竹南地政事務所於八十五年十月二日複丈所作之成果圖附卷可證，
    亦有地價謄本可資參酌。被告佔用原告所有之土地共計二一九五點二平方公尺之
    事實，堪予認定。依本院於九十一年五月十六日至現場履勘，所制作之勘驗筆錄
    、現場圖及現場照片所示，系爭二筆土地除被告所興建之龍山吾母宮外，並無其
    他住家，亦無任何商業活動，除部分之稻田外，皆屬無人使用之林地，雜草叢生
    ，足見被告佔用供作道路通行及在路旁栽種榕樹、興建水溝、設立電線桿、電燈
    桿及電力桿之部分，均係為被告所興建之龍山吾母宮住持及信眾之使用利益而存
    在，被告就該佔用部分受有利益甚明。
四、按當事人主張有利於己之事實者，就其事實有舉證之責任，民事訴訟法第二百七
    十七條定有明文。被告雖辯稱因與訴外人詹增演、詹增昌、詹昭廷、詹熙煌、詹
    國政等訂定買賣契約時，於契約附款約定得開闢道路使用云云，惟被告與訴外人
    間之買賣契約屬於債權契約，縱使有約定得使用系爭土地，基於債權契約之效力
    相對性，尚不得對抗第三人，非契約當事人之原告自不受拘束，無從以該契約主
    張係有權佔有。又被告另辯稱訴外人就系爭道路土地之使用亦有「分家合約書」
    之約定，原告有代理或表見代理之情事，應受該契約之拘束云云，惟為原告所堅
    詞否認，而被告迄未能舉證以實其說，核分家契約書亦僅就系爭及相鄰土地之分
    配作約定，並無系爭土地供被告使用之約定，亦無從認定原告有何代理或表見代
    理之情事，被告之前揭辯詞尚難採信。是以，被告無權佔用系爭土地之事實，堪
    予認定。
五、按無正當權源占用他人所有土地，依社會通常之觀念，將可獲得相當於租金之利
    益而致土地所有權人受有損害。故原告自得依不當得利之法律關係請求被告返還
    相當於租金之利益。復按基地租金以不超過土地申報總價額年息百分之十為限；
    公有土地以土地之公告地價為申報地價，土地法第一百零五條、第九十七條第一
    項、平均地權條例施行細則第二十一條分別定有明文。查系爭二筆土地除被告所
    興建之龍山吾母宮外，並無其他住家，亦無任何商業活動，除部分之稻田外，皆
    屬無人使用之林地，雜草叢生等情，詳如前述，本院認均以公告地價年息百分之
    五為適當。依民法第一百二十六條之規定，不當得利之請求權僅有五年時效，為
    被告所抗辯在卷，是原告僅得請求起訴前五年相當於租金之不當得利，即自八十
    五年十月十九日起至九十年十月十九日止，按占用土地面積（共計二一九五點二
    平方公尺）各該年度公告地價（每平方公尺二百九十元）年息百分之五計算之不
    當得利共新台幣壹拾伍萬玖仟壹佰伍拾貳元整，及自起訴狀繕本送達翌日（九十
    年十月三十日起至清償日止，按年息百分之五計算之利息，此部份之請求為有理
    由，應予准許。逾此部分之請求，則無理由，應予駁回。
六、核被告甲○○、戊○○之上開應給付原告乙○○、丙○○之不當得利債務，並未
    經當事人約定為連帶債務，亦無不可分之情形，應屬可分之債，原告主張為連帶
    債務云云，應非可採。是以，於其中一被告所給付之範圍內，另一被告則免除該
    部分之債務，併予敘明。
七、本件原告勝訴部分，爰依民事訴訟法第三百八十九條第一項第三款職權宣告假執
    行。
八、本件之事證已明，被告聲請裁定停止本件訴訟，爰無停止訴訟之必要，無從准許
    ，附此敘明。又兩造之其餘陳述及所提證據，經審酌後，認與本件之爭點無涉，
    故不一一論列，併予敘明。
結論：原告之訴為一部有無理由，一部無理由，依民事訴訟法第七十九條但書、第三
百九十條第二項，判決如主文。
中　　　華　　　民　　　國　　九十一　　年　　　十　　　月　　二十四　　日
                                  臺灣苗栗地方法院苗栗簡易庭
~B法　　　官　李麗萍
右為正本係照原本作成。
如對本判決上訴，須於判決送達後廿日內向本院提出上訴狀。
~B法院書記官　蕭雅馨
中　　　華　　　民　　　國　　九十一　　年　　　十　　　月　　二十四　　日
